【裁判字號】    98,勞上易,93
【裁判日期】    981020
【裁判案由】    給付退休金差額等
【裁判全文】
臺灣高等法院民事判決                98年度勞上易字第93號
上  訴  人  甲○○
訴訟代理人  許宏宇律師
            蔡文玉律師
被  上訴人  財團法人國際合作發展基金會
法定代理人  乙○○
訴訟代理人  簡炎申律師
            林光彥律師
上列當事人間，請求給付退休金差額等事件，上訴人對於中華民
國98年 6月26日臺灣士林地方法院97年度勞訴字第46號第一審判
決，提起上訴，經本院於98年10月 6日言詞辯論終結，判決如下
：
    主      文
上訴駁回。
第二審訴訟費用由上訴人負擔。
    事實及理由
一、上訴人起訴主張：被上訴人為外交部於民國(以下同)85年 7
    月 1日依據立法院84年12月19日三讀通過「國際合作發展基
    金會設置條例」（以下稱國合會設置條例）之規定設置成立
    ，同時將上訴人自80年2月1日起受聘任職之經濟部所屬海外
    經濟合作發展基金管理委員會（以下稱海合會）予以裁撤，
    上訴人等海合會員工計19人悉數轉任於被上訴人，按國合會
    設置條例之規定應承受海合會之資產與負債，89年 6月20日
    依財團法人國際合作發展基金會員工退職撫卹辦法 (以下稱
    國合會員工退職撫卹辦法)第6條之規定，簽請秘書長核准原
    任職海合會之年資並計退休年資；94年 9月30日上訴人申請
    退休，依勞動基準法(以下稱勞基法)第20條之規定，上訴人
    自80年2月1日任職於海合會之年資應合併計算，惟被上訴人
    竟自85年7月1日起算上訴人之退休年資，短少5年5個月之年
    資，以上訴人退休前6個月之平均工資新臺幣(以下同)56,48
    4元，依勞基法第55條第1項第 1款之規定，被上訴人給付上
    訴人之退休金短少了593,082元[56,484×(5×2+0.5)]=593,
    082]，為此，求為命被上訴人應給付上訴人 593,082元本息
    之判決 (上訴人逾越上開範圍之請求、即備位聲明部分，原
    法院為其敗訴判決，未據聲明不服，不予贅述 。)。對於原
    法院為其敗訴之判決聲明不服，提起上訴所為聲明：(一)原判
    決廢棄。(二)被上訴人應給付上訴人 593,082元本息。(三)第一
    、二審訴訟費用由被上訴人負擔。
二、被上訴人則以：上訴人於80年2月1日係依聘用人員聘用條例
    （以下稱聘用條例）、行政院暨所屬機關約僱人員僱用辦法
    （以下稱約僱辦法）受聘於政府公務部門經濟部所屬非營業
    基金機構之海合會，不具法人人格，非勞基法第2條、第3條
    所稱之事業單位，與海合會間自非勞基法所稱之勞雇關係，
    即無退休、資遣相關規定之適用；被上訴人係依國合會設置
    條例之規定成立，具有獨立財團法人之人格，依行政院勞工
    委員會（以下稱勞委會）87年12月31日台87勞動一字第0596
    07號函所示意旨，於被上訴人基金會之工作者不適用勞基法
    ，上訴人在海合會任職年資，無由被上訴人承受之法源依據
    ，依勞基法第20條、第17條之規定請求被上訴人給付其在海
    合會年資之退休金，自無理由等語，資為抗辯，對於上訴人
    之上訴所為答辯聲明：(一)上訴駁回。(二)第二審訴訟費用由上
    訴人負擔。
三、上訴人主張被上訴人為外交部於85年7月1日依據立法院84年
    12月19日三讀通過國合會設置條例之規定設置成立，同時將
    上訴人自80年2月1日起受聘任職之經濟部所屬海合會予以裁
    撤，上訴人等海合會員工計19人悉數轉任於被上訴人基金會
    ，按國合會設置條例之規定應承受海合會之資產與負債；94
    年9月30日上訴人申請退休，被上訴人僅自85年7月 1日起算
    上訴人之退休年資，任職於海合會之年資，未予列計等事實
    ，為被上訴人所不爭執，且有國合會設置條例、國合會94年
    7月25日財國合發字第0940009518號函等在卷(原審卷第81至
    84、28頁)足憑；上訴人主張之上開事實，應堪信為真實。
四、上訴人主張被上訴人按國合會設置條例之規定應承受海合會
    之資產與負債，依勞基法第20條之規定，上訴人自80年2月1
    日任職於海合會之年資應合併計算等語；被上訴人則以上訴
    人係依聘用條例、約僱辦法受聘於政府公務部門經濟部所屬
    之海合會，不具法人人格，非勞基法第2條、第3條所稱之事
    業單位，與海合會間自非勞基法所稱之勞雇關係，即無退休
    、資遣相關規定之適用等語為抗辯；經查：
(一)按：雇主，謂僱用勞工之事業主、事業經營之負責人或代表
    事業主處理有關勞工事務之人，勞基法第2條第2款定有明文
    ；上訴人所任職之前經濟部海合會為政府設立之非營業基金
    機構 (審計部92年12月29日台審部壹字第0920005774號函參
    照，原審卷第19、20頁) ，其性質為政府機構所轄之非營業
    基金機構，核與勞基法第2條第2款所規定雇主之定義，有所
    不符，且非經中央主管機關勞委會依勞基法第 3條第1項第8
    款之規定，指定為適用勞基法之事業；上訴人於80年2月1日
    係依據聘用條例、約僱辦法，受聘、僱於海合會之事實，為
    上訴人所不爭執，而「聘用人員不適用俸給法、退休法及撫
    卹法之規定；…。」、「約僱人員不適用俸給、考績、退休
    、撫卹及公務人員保險等法規之規定。」則為聘用條例第 6
    條前段、約僱辦法第 9條前段分別所明定；從而，上訴人任
    職於海合會之期間，與海合會間自無退休、撫卹、及資遣相
    關規定之適用，上訴人主張其與海合會間之聘僱關係，應適
    用勞基法之規定，即無所據。銓敘部93年1月5日部退三字第
    0932254428號略以：「…(一)海合會並未對其職員訂定單行之
    退休、撫卹及資遣規定，且其人員係依據聘用人員聘用條例
    、行政院暨所屬機關約僱人員僱用辦法聘、僱，依上開規定
    聘僱人員本即無退休、撫卹及資遣相關規定，而該類人員配
    合84年7月1日發布施行之各機關學校聘僱人員離職儲金給與
    辦法撥繳離職儲金。是以，海合會85年 6月30日裁撤，裁撤
    後之決算淨值捐助國合會設置基金，該會原聘僱楊家荃等16
    人移撥國合會，並依規定撥還其在海合會撥繳之離職儲金，
    而其撥繳離職儲金前之聘僱年資，因無發給離職給與之依據
    ，自無法發給相關給與。…」函復外交部，亦持相同之見解
    ，有該書函在卷(原審卷第23、24頁)足稽。
(二)「本法(勞基法)適用於一切勞雇關係。但因經營型態、管理
    制度及工作特性等因素適用本法確有窒礙難行者，並經中央
    主管機關指定公告之行業或工作者，不適用之。」勞基法第
    3條第3項定有明文；中央主管機關勞委會於87年12月31日以
    台八十七勞動一字第059607號函公告「依立法院通過之組織
    條例所設立基金會之工作者，自88年1月1日起不適用勞基法
    ，有該函文在卷(原審卷第21頁)足稽；被上訴人係依立法院
    三讀通過之國合會設置條例所設立之基金會，上訴人係被上
    訴人之基金會工作者等事實，為上訴人所不爭執；依勞基法
    第3條第3項、及勞委會前揭函文公告，上訴人之退休自不適
    用勞基法相關退休之規定，自不待言。
(三)上訴人主張被上訴人適用勞基法並無何窒礙難行之處，且亦
    有其他立法院三讀通過立法，以政府全額捐助之基金會係適
    用勞基法者，勞委會逕自解釋「依立法院通過之組織條例所
    設立基金會之工作者」不適用勞基法，顯非有理由，且不能
    拘束法院適用法律之權限等語云云。惟查：
  1.被上訴人係為因應我國外交之困境及特殊性，而以財團法人
    之組織型態，從事實質外交工作，且其中諸多人員之工作地
    點在國外，在國內之員工亦為支援國外工作者，此為上訴人
    所不爭執，且依國合會設置條例第 7條之規定，被上訴人之
    業務包括「協助友好或開發中國家經濟社會發展」、「增進
    與友好或開發中國家間經濟關係」、「與國際組織、國際機
    構或第三國合作，協助友好或開發中國家之經濟社會發展」
    、「給與國際難民或遭受天然災害國家以人道救助」、「為
    友好開發中國家技術人力之培訓及產業水準之提昇而提供技
    術協助與技術服務」、「成立海外服務工作團，以協助友我
    國家及地區之農業、工業、經建、醫療、教育等之改良與發
    展」、「其他有助於增進國際合作發展或促進對外友好關係
    事項」等事項，應知設置被上訴人基金會之目的及其業務，
    確係從事實質外交工作；被上訴人之員工分散於海內、外，
    又須配合外交部執行外交政策，與一般私人企業或財團法人
    之目的、性質迥然不同。且被上訴人之主管機關外交部於95
    年2月27日以外經三字第09501011850號函表示：「國合會係
    依據立法院通過之設置條例而成立，成立基金百分之百為政
    府所捐贈，本部為該會之主管機關，該會因配合執行國家外
    交及國際合作政策而設立，其預算、決算均需依政府相關預
    、決算程序送本部呈行政院轉立法院備查，駐外技術團人員
    薪資由本部每年編列預算支付。行政院勞工委員會為前揭公
    告前（按即上述勞委會87年12月31日台87勞動一字第059607
    號函），曾徵詢本部意見，經本部87年12月9日外(87）經貿
    三字第8732007019號函復以：『由於國合會配合外交部政策
    執行公務之特殊屬性，將其人員定位為勞工而適用勞基法確
    有窒礙難行之處』。」等語，有該函文在卷（原審卷第91頁
    ）足稽；由此，對於被上訴人之業務及其性質最為瞭解之主
    管機關外交部，亦認為將被上訴人所屬人員定位為勞工，而
    適用勞基法，確有窒礙難行之處。
  2.再者，勞基法第3條第3項但書規定授權中央主管機關審查、
    指定、公告不適用勞基法之行業，而經中央主管機關勞委會
    徵詢被上訴人之主管機關外交部之意見，綜合被上訴人之經
    營型態、管理制度、及工作特性等因素，本於其對於勞工事
    務管理之專業及經驗，裁量、判斷、審認，並指定公告被上
    訴人之員工，為不適用勞基法之行業，自無違法或不當情事
    。上訴人持以指摘勞委會上開指定被上訴人不適用勞基法之
    公告，為無理由，即無足取。
(四)查：「本基金會(指國合會)員工服務年資，除另有規定或專
    案核准外，均自到職日起算。…」國合會員工退職撫卹辦法
    、(原審調字卷第9至11頁)第6條前段定有明文；上訴人於任
    職海合會期間，及其轉任於被上訴人基金會迄至退休之期間
    ，均無勞基法規定之適用，已如前所述，被上訴人依國合會
    員工退職撫卹辦法第 6條前段之規定，自85年7月1日起核計
    上訴人之退休年資，尚難認有短計情事；上訴人主張被上訴
    人應依勞基法第20條所為「事業單位改組或轉讓時，除新舊
    雇主商定留用之勞工外，其餘勞工應依第16條規定期間預告
    終止契約，並應依第17條規定發給勞工資遣費。其留用勞工
    之工作年資，應由新雇主繼續予以承認。」之規定，應併計
    其任職海合會之期間，自無所據。
五、上訴人另主張被上訴人已承諾上訴人之退休年資，應併計其
    任職於海合會之期間，無非以其所提出被上訴人行政管理處
    於89年6月20日之簽呈 (以下稱系爭簽呈)為其論據；經查：
(一)上訴人所提出系爭簽呈為被上訴人行政管理處之簽呈，其內
    容略以：「主旨：本會前身海外經濟合作發展基金管理委員
    會(以下簡稱海合會)員工退休年資，請准自任職海合會之日
    即行起算，謹簽請鑒核。」、「說明：一、…二、…爰此，
    當時海合會之員工悉數轉任本會，惟均未辦理年資結算，經
    查目前仍在職者計有十九名(附件三)。三、至海外技術合作
    委員會(以下簡稱海外會)於86年6月30日奉令裁撤並將技術
    合作業務納入本會運作，其轉任至本會之員工計44人，均在
    轉任前依據『海外會秘書處職員退休撫卹暨資遣辦法』及『
    海外會秘書處裁撤現職員工提前退休(職）資遣(遣離）專案
    處理要點』之規定，先予處理退休、資遣並發給退休金、資
    遣費，未轉任人員並加發3個月之慰助金在案，是以，海外
    會轉任本會並獲新聘之員工均已辦妥退休、資遣年資結算。
    四、按本會員工退職撫卹辦法第 6條規定本會員工服務年資
    均自到職日起算，惟另有規定或專案核准不在此限 (附件四
    )，故本會現職員工(含海外會轉任、新聘之員工）退休年資
    之起算甚為明確，惟因國合會為海合會延續機構，賡續原來
    業務及運作，國合會今日能普受外界重視，當年海合會員工
    實功不可沒，為維護渠等權益並提振士氣，避免服務多年年
    資中輟，造成權益受損，擬請准將任職海合會之19名同仁年
    資併入國合會退休時之年資計算，並准將該19名同仁退休年
    資自任職海合會之日即行起算。五、…六、懇請鈞長體察上
    情，按本會員工退撫辦法之規定惠予特准。」等語，並經當
    時被上訴人之祕書長丙○○於同日批示「如擬」，有系爭簽
    呈在卷（原審卷第63頁至第65頁）；惟查上訴人所提出系爭
    簽呈，並非上訴人要約之意思表示，亦非被上訴人對於上訴
    人之要約所為承諾之意思表示，而係被上訴人內部之行政文
    書，迄未向包括上訴人等相關利害關係人為通知，尚留於內
    部文件之階段(尚未向董事會提出討論，詳如下述。)，自不
    生被上訴人之行政文書已發生外部效力，自無所謂對於上訴
    人為承諾之意思表示，有上訴人於本院言詞辯論期日為：「
    行政管理處歸檔前就把資料影印給上訴人他們知道，所以他
    們才會知道這件事情，所以才有後續的討論。」之陳述在卷
    (本院卷第 105頁背面)足稽；上訴人主張被上訴人已承諾上
    訴人之退休年資，應併計其任職於海合會之期間，即無所據
    。
(二)被上訴人之組織設有董事會，置董事11人至15人，董事會之
    職掌包括「工作方針之核定」、「重大計畫之審核」、「基
    金之保管運用」、「預算及決算之審核」、「重要職員任免
    之核定」、「其他重大事項之審議或核定」；另置秘書長 1
    人，受董事會指揮、監督，綜理會務，國合會設置條例第 8
    條、第 9條、第11條分別定有明文。上訴人所提出系爭簽呈
    所請核示之年資併計案，涉及員工退休預算之變更、增加，
    為上訴人所不爭執，且由證人即時任秘書長之丙○○於原法
    院到場結證：「 (在證人所做的決定中，只要有關於預算的
    是否都要報董事會 ？)預算是指每一年預編的預算要報董事
    會。」、「 (如果在年中發生了已編列的年度預算以外的預
    算金錢需求時，是如何處理？)還是要報董事會，…」、「
    (如果同意併計年資，預算需求是如何處理的？)我們的預算
    是年度預算，…編列年度預算的時候自然會將退休金的金額
    列入。預算是董事會同意，…」、「(設置條例第11條第2項
    規定秘書長受董事會指揮監督綜合會務是何意 ？)經我管理
    會務的實務驗證…假如除了年度預算外的計劃，我還是會報
    董事會，董事會都會批准。」、「 (請訊問證人涉及預算是
    要經董事同意，本件因年資併計會影響到預算，你當時同意
    年資併計是否考慮到之後可能還是會涉及預算的問題？) 預
    算的問題是在同仁要退休那一年才會發生，那一年的計算就
    會包括退休金的計算。」、「 (年資併計後也的確會增加國
    合會的預算支出？)會，但不是在那一年發生。」、「(預算
    支出是否為董事會的權責 ？)是，是在批准那一年的董事會
    的權責。」等證言(原審卷第168至172頁)，堪認涉及國合會
    之預算，均屬國合會董事會之職掌，自應由國合會董事會予
    以審核。
(三)上訴人於90年9月13日以簽呈略以：「…本案曾於89年6月20
    日簽奉羅前秘書長平章專案核准在案 (附件五、即系爭簽呈
     )，惟依前述人事規章之相關規定，應續提報董事會核准，
    …檢附董事會提案稿(附件六)…」等語，擬請代秘書長同意
    依規定程序將年資併計案，報請董事會核定；90年12月18日
    代秘書長檢附系爭簽呈、及上訴人所擬董事會提案稿，略以
    ：「…依上述規定，任職前海合會人員年資之併計，尚須由
    董事會專案核定，本會相關同仁爰擬妥討論提案(附件三)，
    擬提報本會下次董監事會議討論。」簽請董事長核可等事實
    ，有上訴人之簽呈、代秘書長之簽呈在卷(原審卷第284至28
    6頁)足憑；上訴人對於其任職海合會年資併計案，尚須國合
    會董事會專案核定，始生效力之事實，知之甚稔；又未舉證
    證明已經國合會董事會專案核定之事實，臨訟違反初衷，主
    張被上訴人已承諾其退休年資，應併計其任職於海合會之期
    間，顯不足取。
六、上訴人另以被上訴人基金會之員工，均係由海合會人員與海
    外會人員於海合會、海外會裁撤後轉任，海外會人員於轉任
    時均有結算年資，海合會人員則無，同一單位之員工之處理
    各異，顯違公平原則，而主張上訴人等任職海合會之年資，
    應於退休年資併計等語云云；經查：
(一)上訴人原任職之海合會，係屬經濟部所轄單位，海外會為外
    交部所轄單位，人員進用、退休、資遣之依據各有不同，因
    之，海外會、海合會與其員工終止聘僱關係時，自應依各單
    位有關退休、撫卹、資遣之規定辦理，應先敘明。
(二)查行政院於71年7月19日台七十一人政四字第21218號函核准
    海外會秘書處職員退休撫卹暨資遣辦法（原審卷第92頁），
    海外會人員於海外會裁撤時，依該辦法結算年資，領取資遣
    費，自非無據；而上訴人原任職之海合會，於終止聘雇關係
    ，自應依其所簽訂之僱用契約書、及84年8月22日之簽呈(原
    審卷第97、93至96頁）為憑據；而上訴人業已依上開簽呈規
    定，於海合會裁撤時領取離職儲金（含公提儲金 50%、自提
    儲金 50%）之事實，為上訴人所不爭執，上訴人於海合會之
    任職年資，業依契約結算完畢。
(三)綜合上述，上訴人原任職之海合會、或原外交部之海外會，
    其員工均已於轉任被上訴人基金會，已分別就其與海合會、
    海外會之聘僱契約關係終止，各依其法律關係履行完畢，其
    等轉任被上訴人之年資，均自到職日起算，亦為被上訴人基
    金會退職撫卹辦法第 6條所明定，上訴人主張被上訴人應併
    計其任職海合會之年資，顯無理由。
(四)至於上訴人主張其離職儲金部分為自提金額，與退休金性質
    不同等語云云；惟查上訴人無論其原任職之海合會、或轉任
    之國合會均無勞基法規定之適用，已如前述，其主張退休年
    資應依勞基法第20條規定予以併計，自無足採。上訴人另又
    主張僅提撥84年7月1日至85年 6月30日之一年離職儲金交付
    ，而84年 6月30日前並無領取離職儲金，自非重複結算云云
    ；惟查上訴人原任職海合會係於84年 8月22日依據「各機關
    學校聘僱人員離職儲金給予辦法」簽請辦理離職儲金，並定
    自84年7月份開始提撥公、自提儲金入帳，有上開簽呈在卷(
    原審卷第93至96頁)足稽；上訴人主張84年6月30日前並無領
    取離職儲金，自屬當然，毋待贅言。
七、綜上所述，上訴人主張被上訴人依勞基法第20條、第17條之
    規定、及系爭簽呈，應將上訴人任職海合會之年資，予以併
    計核算退休金，請求被上訴人應給付上訴人 593,082元本息
    ，於法無據，不應准許；原法院此部分為其敗訴判決，併駁
    回其假執行之聲請，經核尚無違誤；上訴意旨仍持陳詞，指
    摘原法院上開部分之判決不當，求予廢棄，為無理由，應予
    駁回。
八、據上論結，本件上訴為無理由，依民事訴訟法第449條第1項
    、第78條之規定，判決如主文。
中    華    民    國    98    年    10    月     20   日
                    勞工法庭
                        審判長法  官  李錦美
                              法  官  鍾任賜
                              法  官  陳博享
正本係照原本作成。
如不服本判決，應於收受送達後20日內向本院提出上訴書狀，其
未表明上訴理由者，應於提出上訴後20日內向本院補提理由書狀
（均須按他造當事人之人數附繕本）上訴時應提出委任律師或具
有律師資格之人之委任狀；委任有律師資格者，另應附具律師資
格證書及釋明委任人與受任人有民事訴訟法第466條之1第1項但
書或第2項（詳附註）所定關係之釋明文書影本。
中    華    民    國    98    年    10    月    21    日
                              書記官  鄭靜如
附註：
民事訴訟法第466條之1（第1項、第2項）：
對於第二審判決上訴，上訴人應委任律師為訴訟代理人。但上訴
人或其他法定代理人具有律師資格者，不在此限。
上訴人之配偶、三親等內之血親、二親等內之姻親，或上訴人為
法人、中央或地方機關時，其所屬專任人員具有律師資格並經法
院認為適當者，亦得為第三審訴訟代理人。


司法院資訊處製作；財團法人民間司法改革基金會備份。
